【裁判字號】    99,台上,6151
【裁判日期】    991007
【裁判案由】    常業詐欺等罪
【裁判全文】
最高法院刑事判決            九十九年度台上字第六一五一號
上  訴  人  甲○○
選任辯護人  洪松林律師
上  訴  人  乙○○
選任辯護人  羅豐胤律師
            黃靖閔律師
上  訴  人  丙○○原名梁晉魁.
            丁○○
            戊○○
            己○○原名張民月.
上列上訴人等因常業詐欺等罪案件，不服台灣高等法院台中分院
中華民國九十九年二月二十六日第二審更審判決（九十八年度上
更(一)字第四八號；起訴案號：台灣台中地方法院檢察署九十一年
度偵字第二三八七０號，九十二年度偵字第一二二、五六０五、
一０八九九號），提起上訴，本院判決如下：
    主  文
上訴駁回。
    理  由
按刑事訴訟法第三百七十七條規定，上訴於第三審法院，非以判
決違背法令為理由，不得為之。是提起第三審上訴，應以原判決
違背法令為理由，係屬法定要件。如果上訴理由書狀並未依據卷
內訴訟資料，具體指摘原判決不適用何種法則或如何適用不當，
或所指摘原判決違法情事，顯與法律規定得為第三審上訴理由之
違法情形，不相適合時，均應認其上訴為違背法律上之程式，予
以駁回。上訴人甲○○上訴意旨略稱：(一)、證人（按即應徵而受
騙之被害人）陳東生、劉名翔、徐大智、張學庭、郭信義、廖文
達、黃誌彥、劉定濤、徐育聖、何志松、楊昭嵩、曹財明、黃耀
興、鄭琮融、莊宗碧、劉力圖、蘇育賢、嚴文榮、歐宜修、張嘉
樺、張國瓏、廖坤火、王盛、林宗修、許志龍、葉國源、陳裕
昌、黃志翔及陳鼎堯（下稱陳東生等二十九人）之第一次警詢筆
錄製作時間均在民國九十二年三、四月間，原審竟誤認為於同年
一月十四日刑事訴訟法修正之前，進而認為皆具有證據能力，已
有證據上理由矛盾之違誤；又警方雖持搜索票至甲○○工作之系
爭現場查扣得諸多證物，然該搜索票所載之受搜索人乃楊朝「祥
」，並非楊朝「程」，可見屬非法搜索，因此取得之證物，是否
為適格之證據？亦待再酌。(二)、原判決既認定甲○○在系爭集團
任職期間為九十一年四月間起至同年十二月十五日查獲止，卻將
早在九十年十月十八日應徵、受騙服務二日之陳侑生，認定甲○
○亦同應負責，當有認定事實與判決理由互相矛盾之違失；田治
忠、徐大智、柯振國、莊宗碧、廖文達、曹財明、徐育聖、劉定
濤、黃誌彥、張國瓏、歐宜修、張嘉樺及廖坤火（下稱田治忠等
十三人）係分別在九十一年四月初、七、九、十五、十九、二十
、二十七、二十九及底之日前來應徵，原判決既認定甲○○係同
年、「月間」任職，卻不詳加查明何日，逕將此田治忠等十三人
受騙之事，籠統歸由甲○○共同負責，難謂已盡證據調查職責。
(三)、應徵者上班後，訂製西裝、奉獻紅包、簽立本票、開桌、賞
大酒等行為，均在了解作為意義之情況下為之，具有自主決定權
，原判決竟認定屬於「假徵人、真詐財」，遑論未充分說明其認
定之理由，已嫌欠備，且就甲○○如何和其他高級幹部，相互間
為詐欺之犯意聯絡、行為分擔，亦無記載，並罔顧甲○○根本未
分得所謂之紅包款，顯有判決理由矛盾及不備之違法。另上訴人
乙○○、戊○○及丁○○（下稱乙○○等三人）共同上訴意旨略
謂：(一)、共同正犯洪麗芳（已經第一審判罪並緩刑確定）雖指述
不利於乙○○等三人之事，然既屬第一審之共同被告，原審未依
職權予以傳喚到庭進行交互詰問，保障乙○○等三人之訴訟防禦
權，逕採其人之偵、審中自白，憑為認定乙○○等三人犯罪之證
據，「顯有違反法律正當程序原則」。(二)、微論證人羅文能、林
瑞賢一致供證：應徵時係由乙○○接待，未要求必須做西裝、送
紅包，無何財物損失；陳志銘供稱：五嶽企業社（按負責人即陳
志銘）雖設在現代西服社之樓上，但二者無關各等語，咸屬有利
於乙○○等三人之證據，原審未加採納，「顯有違誤」；其實，
西裝衣料、手工品質如何？原審並未送為鑑定，各被害人皆無表
示不滿意，原判決逕行認定被害人係受騙陷於錯誤，購買價昂而
質劣之西服，亦非允洽，應認有判決理由不備之違誤。乙○○另
單獨上訴意旨略以：原判決僅依職權傳訊證人田治忠一人，未另
傳訊吳秉翰等三十餘名被害人到庭進行交互詰問，復逕以被害人
審判外所述之金額，採為認定乙○○所屬詐欺集團之犯罪所得，
實嫌證據不足且理由欠備；況王豐富、吳啟清送紅包金額高達新
台幣（下同）一萬六千八百元；柯振國、黃耀興二萬元；陳東生
三萬六千元；林宗修五萬元；孫丕江刷卡送禮十萬九千八百九十
元；劉惠民二十一萬七千三百六十元，悉與一般社會常情不合，
原審仍加採信，自違經驗法則。另上訴人丙○○（原名梁晉魁）
上訴意旨略為：伊參加系爭集團之百老匯顧問社時間祇有四、五
個月，雖掛名為副理，但無與其他幹部共同分擔詐騙行為，亦乏
犯意聯絡，縱若有錯，請念及家境，給予改判輕刑或緩刑宣告。
另上訴人己○○（原名張民月）上訴意旨略言：縱依證人梁晉維
、孫丕江、林元愷、蔡源清、王豐富、陳侑生及謝聰敏所言，均
受要求訂製西裝制服，無非維持公司形象之需，並未指明倘有現
成西裝者，是否可以不再訂製，足見上揭證言尚不足憑為認定設
詞詐欺之依據；其實己○○經營之西裝社，接受上揭各客戶訂製
西裝，均屬特急件，且須在會帳時，抽出三、四成佣金給「顧問
社」（按指系爭之詐騙集團），故扣除成本後，每件獲利祇有二
千二百八十至四千六百六十元不等，豈有過高？至扣案證物，僅
足證明有合作製作西裝制服之情，訂製客戶所簽本票或空白本票
，亦純供債權（服裝費）擔保之用，堪謂合理。詎原審依憑上揭
證據，逕行認定己○○和詐欺集團掛勾，屬該集團之一員，予以
判刑，實有判決不備理由之違誤各云云。惟查：(一)、於九十二年
一月十四日修正通過之新制刑事訴訟法，為期新、舊法順利銜接
適用，本於舊程序用舊法、新程序用新法之原則，承認舊法時期
已依舊規定進行之訴訟程序，其效力不受影響，並將其中變革較
大之制度，例如證據能力、傳聞法則、交互詰問等新規定，預留
一緩衝期，以便進行宣導、籌劃及訓練等工作，指定自同年九月
一日起才開始施行，此觀該法施行法第七條之二及第七條之三規
定即明。陳東生等二十九人之警詢筆錄製作時間，雖係在刑事訴
訟新制施行前之九十二年三、四月間，因屬舊法有效時期所依法
取得之證據資料，自具有證據能力，甲○○上訴意旨認非適格之
證據，容有誤會。又警方聲請搜索票時，既正確記載受搜索人之
姓名為「甲○○」，縱然法院據以核發之搜索票誤植成「楊朝祥
」，因所載之搜索地點並無錯誤，仍足以辨識，尚非違法搜索，
所取得之扣案物品自無證據能力之爭議存在，甲○○猶為爭執，
並無可取。(二)、被告之詰問權，雖係憲法所保障之訴訟基本權之
一種，但非不能捨棄，倘其不聲請證人到庭為交互詰問，而僅單
純否認證人之審判外陳述真實性，因相類證人（被害人）甚夥，
先前陳述大同小異，法院逕依職權傳喚其中一證人到庭，由訴訟
雙方當事人（含被告之辯護人、輔佐人）進行交互詰問，即難認
有不當剝奪被告訴訟防禦權之違法情形存在。乙○○就原判決所
認定之各被害人悉不請求予以詰問，微論原審在更一審時，已依
職權拘提田治忠一人到庭進行交互詰問，以查明事實真相並適當
保障乙○○之訴訟防禦權；其實，本件仍有後述之諸多直接、間
接供述與非供述證據，是縱然無吳秉翰等三十餘名被害人之審判
外陳述，亦與判決之結果不生影響，參照刑事訴訟法第三百八十
條規定法理，無許憑為合法第三審上訴理由之餘地。至共同正犯
洪麗芳之供述，原判決並未予以採用為認定乙○○等三人犯罪之
依據，自亦毋庸將洪麗芳傳喚到庭進行交互詰問；乙○○等三人
上訴意旨竟謂原判決採用洪麗芳之「自白」，憑為認定其等三人
犯罪之論據，顯非確實依據卷內訴訟資料而為指摘。(三)、證據之
取捨、證明力之判斷及事實之認定，俱屬事實審法院自由裁量判
斷之職權，此項職權之行使，倘不違背客觀存在之經驗法則或論
理法則，即無違法可指，觀諸刑事訴訟法第一百五十五條第一項
規定甚明，自無許當事人任憑己意妄指為違法，而資為合法上訴
第三審之理由。又同法第三百七十九條第十款所稱應於審判期日
調查之證據，係指與待證事實具有重要關係，客觀上認為有調查
之必要性，為認定事實、適用法律之基礎者而言，苟事實業臻明
確，自毋庸為其他無益之調查，亦無未盡查證職責之違法情形存
在。原判決主要係依憑甲○○在偵查中，坦言：百老匯「舞廳」
現場業務部、員工差勤及升遷等事項，悉由伊負責，伊「說了算
」；乙○○等三人和丙○○皆迭在警詢與偵查中，一致直承：利
用別名在百老匯「顧問社」任職，刊登徵才廣告，誘人應徵，藉
口需給紅包，始派至「舞廳」工作各等語之部分自白；共同正犯
林金德、陳金琮、洪文隆（以上三人業經判刑確定）亦為相同之
上揭供證；張舜彬（亦經判刑確定）在原審更一審中，供明：我
為百老匯「舞廳」之人事主任，確受甲○○之指示，持被害人簽
立之本票催收款項，「公司（按指系爭詐欺集團）對外以百老匯
『舞廳』招攬顧客，四樓、七樓各設二個營業廳對外營業，四樓
有五洲、百老匯、其亞，七樓有唐朝、明日帝國和五洲三個營業
廳。外場由下而上的職稱是：主任、副理、協理、經理；梁晉維
在第一審審理中供證：係看報前往應徵粗工，主事者卻勸說可做
內勤，服務女客，須訂製西裝，後升任副理，公司規定須有一定
業績，男公關、副理乃自己「賞大酒」、「開桌」，結果簽本票
支應，伊在警詢中所言顧問社、舞廳均屬「五嶽」集團旗下等語
，皆確實無訛；同遭設局應徵加入之孫丕江、林元愷、楊晉佳、
蔡源清、王豐富、陳侑生及謝聰敏在第一審，暨田治忠在原審更
一審審理中，亦為與梁晉維大致相同之證言，孫丕江並謂：必須
去「大賣場刷卡」十萬餘元，又給紅包，才能上班；林元愷且稱
：伊「發現不對勁，公司的制度有詐騙問題，所以不做」各等語
之證詞；在張舜彬身上搜得裝有系爭舞廳人事資料之信封袋十八
只（內含人事資料卡、被害人身分證影本、本票、員工合約書、
幹部服務協議書；信封上使用各種店名，各文書內容格式相同，
卻亦混用各店名，然店址等無殊）；在甲○○等人任職之百老匯
顧問社搜出之員工名冊、分類廣告收據、百老匯顧問社與舞廳拆
帳明細、被害人西服不法利益清冊、收取被害人顧問禮金名冊、
男公關業績表、組織架構圖、員工打卡紀錄單、轉介訂製西服明
細卷、通訊錄、刑登報紙廣告樣式卷宗、人員應徵流程圖、求職
者應徵履歷表（一冊）；在百老匯舞廳搜扣得之員工合約書、本
票、人事資料卡、工作計畫表、「五洲宵夜場」晉升員工簽呈、
員工打卡紀錄表、營業回帳憑單、帳冊及營利資料（以上皆以封
袋為之）；在同址七樓之明日帝國舞廳內查扣得之五嶽集團內部
行政命令、五洲舞場組織架構圖、五洲舞場行事曆、五洲舞場人
員管制表、五洲舞場帳冊、五洲舞場員工資料；登記「開桌」、
「賞大酒」之現金簿帳冊、外出登記簿、百老匯顧問社員工履歷
表資料冊（以上皆印有「五嶽事業集團經理」職章）；在己○○
負責之現代西服社扣得之被害人身分證影本、本票、分期（付款
）合約書、本票裁定（聲請人載為「陳志銘即五嶽企業社」）；
再參諸乙○○在偵查中，直言：西裝祇值五、六千元，百老匯顧
問社可拿一萬二千八百元；己○○、陳文福（同經判刑確定）雖
謂西裝值一萬二千元左右等語，仍與所收之二萬三千八百元相差
甚遠等情況證據資料，乃認定上訴人六人均確有如原判決事實欄
所載之犯行，因而撤銷第一審關於上訴人六人部分之科刑判決，
改判適用較有利之行為時刑法，論處上訴人六人皆犯共同常業詐
欺罪刑。對於上訴人六人咸矢口否認犯罪，甲○○、乙○○、丁
○○、丙○○及戊○○所為未強迫應徵者訂製西裝、贈給紅包，
男公關「開桌」、「賞大酒」悉出於自主決定，簽本票、欠債款
無關伊等之事；甲○○並謂：伊非「五嶽娛樂事業機構」成員，
不知有假徵才、真詐財之情；己○○所為百老匯舞廳與明日帝國
舞廳純屬伊負責之現代西服社顧客，伊受託製作員工制服，提取
一定回扣給舞廳，無非商場常習，伊非「五嶽集團」成員各云云
之辯解，如何胥屬飾卸之詞，不足採信，亦據卷內訴訟資料詳加
指駁、說明。尚於理由三－(二)－６內，指出上訴人六人如何與同
夥諸人，聯手設餌利誘眾多被害人，多方藉口詐款，規模不小，
自具有恃以維生之犯意。所為之事實認定及得心證理由，既係綜
合上揭各項證據而為判斷，有該等證據資料在案可稽，自形式上
觀察，並不違背客觀存在之經驗法則或論理法則，事證且堪謂已
臻明確，量得之刑，俱在法定刑度之內，無何違法或顯然失當之
處。甲○○既為百老匯顧問社副總經理，在百老匯舞廳擔任現場
負責人，原判決依其自述之任職時間而為認定，其實在擔任該職
位之前，已經在該集團工作，有績效而晉升（參見前揭晉升員工
簽呈），是此部分之行文縱然稍嫌欠洽，但於其應負之常業詐欺
罪責不生影響。各上訴意旨均置原判決已明白論斷之事項於不顧
，就屬原審採證認事職權之適法行使，任憑己意，妄指為違法，
且猶執陳詞，為單純之事實爭議，不能認為適法之第三審上訴理
由。依上說明，應認其等之上訴皆為違背法律上之程式，均予以
駁回。
據上論結，應依刑事訴訟法第三百九十五條前段，判決如主文。
中    華    民    國  九十九  年    十    月    七    日
                      最高法院刑事第十庭
                          審判長法官  花  滿  堂
                                法官  黃  正  興
                                法官  陳  東  誥
                                法官  林  錦  芳
                                法官  洪  昌  宏
本件正本證明與原本無異
                                      書  記  官
中    華    民    國  九十九  年    十    月   十一   日
                                                      Ｅ

司法院資訊處製作；財團法人民間司法改革基金會備份。
